【裁判字號】    97,判,740
【裁判日期】    970717
【裁判案由】    商標異議
【裁判全文】
最  高  行  政  法  院  判  決
                                       97年度判字第740號
上  訴  人  瑞士商．雀巢製品股份有限公司
            (SOCIETE DES PRODUITS NESTLE S.A.)
代  表  人  羅倫．凡若茲
            (Laurent Venetz)
訴訟代理人  陳長文律師
            蔡瑞森律師
被 上訴 人  經濟部智慧財產局
代  表  人  王美花
參  加  人  魏秀桂即華益工廠
上列當事人間商標異議事件，上訴人不服中華民國95年7月20日
臺北高等行政法院94年度訴字第2859號判決，提起上訴，本院判
決如下：
    主  文
上訴駁回。
上訴審訴訟費用由上訴人負擔。
    理  由
一、參加人於民國（下同）91年8月16日以「MACHI」商標（下稱
    系爭商標），指定使用於當時商標法施行細則第49條所定商
    品及服務分類表第30類之「米、麥、胚芽米、麵粉、澱粉、
    糙米粉、綠豆粉、玉米粉、蓬來米粉」商品（原包括「麵條
    、米粉、麵線、冬粉、粉絲、意麵、拉麵、油麵、粉條、河
    粉、義大利麵條」商品，嗣減縮之），向被上訴人申請註冊
    ，經被上訴人審查，准列為審定第0000000號商標。嗣上訴
    人於92年10月28日以系爭商標與據以異議之註冊第24219號
    「MAGGI」商標、第24220號「MAGGI」商標、第24231號「M-
    AGGI」商標、第24507號「MAGGI」商標、第24522號「MAGGI
    」商標、第368139號「MAGGI」商標（下稱據以異議商標）
    相衝突，有違當時商標法（下稱修正前商標法）第37條第7
    款及第12款規定，對之提起異議。案經被上訴人審查，嗣商
    標法於92年11月28日修正公布施行（下稱修正後商標法），
    被上訴人乃依修正後商標法第89條第1項規定，准予系爭商
    標註冊，權利期間自92年12月1日起至102年11月30日止，並
    依同法有關商標異議之規定續行審查，而以94年3月15日中
    台異字第921378號商標異議審定書為「異議不成立」之處分
    。上訴人不服，循序提起訴願及行政訴訟，均遭駁回，乃提
    起本件上訴。
二、上訴人於原審主張略以：於判斷修正前商標法第37條第7款
    及第12款構成要件中之「近似」及「混淆誤認之虞」是否成
    立時，被上訴人應以93年5月1日實施之「混淆誤認之虞審查
    基準」作為處分依據。而判斷商標圖樣近似性時，應僅以系
    爭商標與上訴人據以異議之商標註冊圖樣為準，是上訴人未
    據以異議之商標圖樣，自不得納入商標近似性之考量。兩商
    標之整體印象與讀音有其相近之處，其標示在相同或類似之
    商品上，可能會有所混淆而誤認二商品來自同一來源或誤認
    不同來源之間有所關聯，故為近似商標，且兩商標之指定服
    務構成類似，而據以異議商標為世界著名商標，應給予較大
    之保護，是系爭商標有修正前商標法第37條第12款及修正後
    商標法第23條第1項第13款規定之適用。另據以異議商標為
    一創意性之著名商標，具有最強之識別性，應給予較大之保
    護，兩商標為近似商標，指定之商品亦為類似或相關連，是
    兩商標併存，極易使相關消費者聯想兩商標所表彰之商品來
    源係屬同一企業或為關係企業或有授權關係、加盟關係或其
    他類似關係，而有混淆誤認之虞，故系爭商標有修正前商標
    法第37條第7款及修正後商標法第23條第1項第12款規定之適
    用等語，爰求為判決訴願決定及原處分均撤銷，被上訴人應
    就本件商標異議事件作成異議成立之處分。
三、被上訴人於原審則略以：系爭「MACHI」商標與上訴人所實
    際使用及據以異議商標或包含有「美極」、「MAGGI」及圖
    形聯合式商標相較，兩商標之外文因無既有之字義，一般消
    費者固可能從其讀音及外觀來區別，本件觀諸前開外文係由
    少數五個字母構成，一般消費者對其外觀印象較易辨識，因
    而其組成字母雖有相同M、A及I三字，然中間所結合之C、H
    及G、G字母部分則顯然不同，整體外觀予人寓目印象有別，
    另其讀音亦非全無差別，因而自其外觀及讀音而言，二者外
    文應可區辨；再者，依據上訴人檢送之廣告、型錄、實際使
    用等資料，其使用之據以異議商標圖樣除外文「MAGGI」外
    ，另結合有類似水滴圖形及中文「美極」，與系爭商標為單
    純之「MACHI」一字構成，二者有圖形、中文明顯差異部分
    ，外觀繁簡不同；又自參加人檢送之網頁資料、商標註冊資
    料，「MACHI」係取自時下流行「麻吉」一詞之諧音，且以
    之作為圖樣一部分註冊之商標不乏其例等事證觀之，兩商標
    予人之觀念印象應屬有別，故二者若其標示在相同或類似的
    商品上時，以具有普通知識經驗之消費者，於購買時施以普
    通之注意，應不會有所混淆而誤認二商品來自同一來源或誤
    認不同來源之間有所關聯，核非屬近似之商標，本件自無修
    正前商標法第37條第7款、第12款及修正後商標法第23條第1
    項第12款、第13款規定之適用等語，資為抗辯，爰求為判決
    駁回上訴人在原審之訴。
四、參加人於原審則略以：兩商標雖均由五個字母所組成，然中
    間並列之二字母C、H及G、G明顯有別，任何人僅須稍加注意
    ，即足分辨其不同；況系爭商標外文「MACHI」乃取自流行
    用語「麻吉」之諧音，與據以異議商標外文「MAGGI」中文
    譯為「美極」，無論讀音、觀念均屬可分；又據以異議商標
    實際使用時係以不同字體之「Maggi」呈現，並置於大水滴
    圖案中，且大部分均與中文「美極」並列使用，是與系爭商
    標之單純外文「MACHI」外觀截然有別，並無致混淆誤認之
    情事，自非屬構成近似之商標。又兩商標外文均為自創字，
    並無固定讀音，則消費者於區辨時應首重外觀及觀念，讀音
    已非主要辨識之依據，而兩商標外觀既有中間連續字母C、H
    及G、G之差異，復無任何觀念上牽連，即讀音亦有如「麻吉
    」與「美極」之分，整體形象各異，自足以使相關消費者輕
    易分辨，非屬構成近似之商標，要無修正前商標法第37條第
    7款及第12款規定之適用。另與系爭商標有相同之「MACHI」
    字母之「馬記MA CHI」商標及「馬記及圖」（含圖樣英文Ma
    Chi）商標，前曾獲准列為註冊第314761號及第317458號，
    與據以異議之「MAGGI」商標並存多年，上訴人並未對之有
    所爭議，亦未聞於交易市場有致生混淆誤認之情事，則參加
    人今以相同字母之「MACHI」商標申請註冊於同一或類似商
    品，自亦得與據以異議商標並存註冊，要無構成近似之可言
    。而以外文MA為首、I為末尾之5字母商標，實非本件兩商標
    所獨有，且亦有與據以異議商標起首4字母相同之商標仍合
    法並存註冊、使用多年，在在可徵上訴人僅因本件兩商標外
    文有佔五分之三之字母偶同，即謂之構成近似，實不符交易
    現狀，更低估相關消費者已建立之辨識能力。各行各業中，
    不乏以「MACHI」配合「麻吉」做為商標圖樣獲准註冊者，
    由是可知，依一般社會通念，「MACHI」確極易與「麻吉」
    產生直接聯想，自足與據以異議之「maggi」（中文品牌：
    美極）商標相互區別，並無致生混淆誤認之虞，是以系爭商
    標確無修正後商標法第23條第1項第12款、第13款規定之適
    用。另參酌本院83年度判字第428號判決及78年度判字第972
    號判決意旨，益明兩商標外文並未構成近似，實無上訴人所
    主張條款之適用。綜上，兩商標非屬構成近似之商標等語，
    資為抗辯，爰求為判決駁回上訴人在原審之訴。
五、原審審酌全辯論意旨及調查證據之結果，略以：(一)依修正前
    商標法第37條第7款及修正後商標法第23條第1項第12款規定
    ，「商標近似」為必須具備之要件。又商標近似，係指兩商
    標予人之整體印象有其相近之處，若其標示在相同或類似之
    商品／服務上時，以具有普通知識經驗之消費者，於購買時
    施以普通之注意，可能會有所混淆而誤認二商品／服務來自
    同一來源或誤認不同來源之間有所關聯（參照「混淆誤認之
    虞審查基準」第5.2.1點規定）。又商標近似之判斷得就兩
    商標外觀、觀念及讀音為觀察。系爭商標圖樣係由單純外文
    「MACHI」所構成，而據以異議商標除上訴人於異議申請書
    第2頁列有註冊號數之第24219號、第24220號、第24231號、
    第24507號、第24522號及第368139號「MAGGI」等6件註冊商
    標外，另包括上訴人異議附件2至12之媒體廣告、產品型錄
    、商品包裝、各國商標註冊資料及網站資料等使用證據資料
    影本所呈現之實際使用圖樣，其中尚有包含外文「Maggi」
    、中文「美極」及一類似水滴圖形所聯合組成者。(二)系爭商
    標圖樣上之單純外文「MACHI」，按據以異議之註冊商標圖
    樣為單純之外文「MAGGI」相較，二者外文均係由五個字母
    構成，其前二字M、A及最後一字I相同外，然其中間字母C、
    H與G、G字母有相當顯著之差異，整體外觀予人寓目印象有
    別，任何人僅須稍加注意，並非不可區辨；又揆諸參加人於
    異議答辯時所檢送之網頁及商標註冊資料，系爭商標外文「
    MACHI」（原判決誤載為「MAGGI」）乃取自流行用語「麻吉
    」之諧音，與據以異議商標外文「MAGGI」中文譯為「美極
    」，無論讀音、觀念均屬可分；且以之作為圖樣之一部分註
    冊商標者，確不乏其例，是二者予人觀念應有差別；再就上
    訴人之異議附件所示相關使用證據資料，實際上上訴人之鮮
    雞晶、中國名湯系列等產品包裝上所示之商標圖樣，除外文
    「MAGGI」，多附加有中文「美極」及類似水滴圖形一併使
    用，該等據以異議商標之實際使用圖樣更足與系爭商標圖樣
    上之單純外文「MACHI」相區別。是兩商標於異時異地隔離
    觀察，以具有普通知識經驗之消費者，於購買時施以普通之
    注意，尚不致會有所混淆而誤認二商品係來自同一來源或誤
    認不同來源之間有所關聯。(三)系爭商標與據以異議商標既非
    相同或近似，是以據以異議商標與系爭商標是否（指定使用
    於）相同或類似商品，及據以異議之「MAGGI」商標是否為
    一著名商標，則毋庸再予以論述等由，乃駁回上訴人在原審
    之訴。
六、上訴意旨略以：(一)原判決據以判決之法條應為修正前商標法
    第37條第7款、第12款及修正後商標法第23條第1項第12款、
    第13款，原判決僅以系爭商標有無違反修正前商標法第37條
    第7款及修正後商標法第23條第1項第12款之規定作為判決基
    礎，且所引用之修正前商標法第37條「第1項」第7款條文亦
    有違誤，其判決顯有判決不適用法規或適用不當及判決不備
    理由之違法。(二)判斷商標圖樣近似性時，應以系爭商標與據
    以異議商標註冊圖樣為準。原判決以據以異議商標於實際使
    用時可能會與其他商標一起使用，而自行變更或增加據以異
    議商標之圖樣，顯有違修正前商標法第37條第12款及修正後
    商標法第23條第1項第13款規定，而有判決適用法規不當之
    違法。此外，外文「MAGGI」、中文「美極」及「類似水滴
    圖形」乃上訴人個別取得之註冊商標，上訴人並未就此三者
    之聯合式申請商標註冊。上訴人於異議時所提呈之附件2至
    12乃係作為證明外文「MAGGI」在台灣是否為著名商標之用
    ，而非用來主張據以異議商標為何之資料。原判決不但未論
    斷據以異議商標「MAGGI」是否為著名商標，反而將該等證
    據作為據以異議商標還包括外文「MAGGI」、中文「美極」
    及「類似水滴圖形」之聯合式商標之證據，其論斷明顯違背
    經驗法則及證據法則，而有判決適用法規不當之違法。況若
    原判決之論斷得以成立，將徒增據以他人先註冊或著名商標
    之組成要素以致沖淡與後申請註冊者之商標近似性之認定，
    進而不當限縮先權利人商標之保護範圍。(三)兩商標之起首字
    母M、A及結尾字母I均完全相同，而中間字母C與G在外觀上
    又極度近似，其發音亦極度近似，其為外觀及發音近似之商
    標無疑。原判決以兩商標外文之中間字母C、H與G、G字母有
    相當顯著之差異，而認定兩商標在外觀上並不近似，顯與「
    混淆誤認之虞審查基準」第3.1點有違，而有判決違背經驗
    法則及證據法則等適用法規不當之違法。外文「MACHI」並
    非有意義的外文，因此，在認定其讀音上是否近似時，應依
    一般發音規則來論斷，不應再參酌其他資料。中文「麻吉」
    及英文「MACHI」併列，固可能使人產生聯想，但由於「
    MACHI」並非有意義的外文，且非「麻吉」之固定英譯，相
    關消費者在單獨看到外文「MACHI」時，並不會認為它是中
    文「麻吉」的諧音。職是，僅憑「麻吉MACHI」音樂團體名
    稱就推斷系爭商標商品之相關消費者會知曉「MACHI」為「
    麻吉」諧音，而不會誤認「MACHI」為「MAGGI」，顯有違證
    據法則及經驗法則。因此，原判決之相關論證實有違經驗法
    則及證據法則等判決適用法規不當之違法。此外，原判決理
    由第13頁第20行將系爭商標外文「MACHI」寫成「MAGGI」，
    更足證兩商標的確有造成混淆誤認之虞等語，爰求為判決廢
    棄原判決，撤銷訴願決定及原處分，並判命被上訴人作成系
    爭商標之註冊應予撤銷之處分。
七、本院查：
(一)、按「本法中華民國92年4月29日修正施行前，已提出異議，
    尚未異議審定之案件，以本法修正施行前及本法修正施行後
    之規定均為違法事由為限，始撤銷其註冊；其程序依修正後
    之規定辦理。」為修正後商標法第90條所規定。次按商標圖
    樣「相同或近似於他人著名之商標或標章，有致公眾混淆誤
    認之虞者」、「相同或近似於他人同一商品或類似商品之註
    冊商標者」，不得申請註冊，分別為修正前商標法第37條第
    7款前段、第12款所明定。又按商標「相同或近似於他人著
    名商標或標章，有致相關公眾混淆誤認之虞，或有減損著名
    商標或標章之識別性或信譽之虞者」、「相同或近似於他人
    同一或類似商品或服務之註冊商標或申請在先之商標，有致
    相關消費者混淆誤認之虞者」，不得註冊，分別為修正後商
    標法第23條第1項第12款前段、第13款前段所明定。準此，
    於商標法修正施行前，已提出異議，尚未異議審定之案件，
    上開法條之適用，以兩商標圖樣相同或構成近似，有致相關
    公眾或相關消費者混淆誤認之虞（或有減損著名商標或標章
    之識別性或信譽之虞）為前提要件。
(二)、系爭商標指定之商品類別第30類、商品名稱「米、麥、胚芽
    米、麵粉、澱粉、糙米粉、綠豆粉、玉米粉、蓬來米粉」，
    與據以異議之註冊第368139號商標指定之商品類別第30類、
    商品名稱「穀、麵粉、澱粉、穀製粉、麵粉、即溶麥片、速
    食粥、綜合穀物纖維粉、五穀雜糧粉」類似之程度甚高；上
    訴人有多角化經營，將據以異議商標註冊在多類商品；據以
    異議商標使用之廣泛程度甚廣，相關消費者對據以異議商標
    之熟悉程度甚高。惟系爭商標之外文「MACHI」及據以異議
    商標之外文「MAGGI」均為自創字，兩商標均為創意性之商
    標，識別性甚強。兩商標外文均係由五個字母構成，前二字
    M、A及最後一字I雖相同，然中間字母C、H與G、G字母有顯
    著之差異，整體觀察外觀予人寓目印象有別，具有普通知識
    經驗之相關消費者，於購買時施以普通之注意，即可區辨；
    且兩商標均屬拼音性之外文，予相關消費者之印象在於其讀
    音，故亦應以讀音比對，系爭商標讀音      ，據以異議商
    標讀音      ，明顯不同；是兩商標近似之程度甚低。觀諸
    上訴人提出之異議附件2至12之媒體廣告、產品型錄、商品
    包裝、各國商標註冊資料及網站資料等使用證據資料影本所
    呈現之實際使用圖樣，其中尚有包含外文「Maggi」、中文
    「美極」及一類似水滴圖形所聯合組成者，足與系爭商標圖
    樣即單純之外文「MACHI」相區別。是綜合參酌上開判斷有
    無混淆誤認之虞之種種參考因素，相關消費者不致誤認兩商
    標之商品為同一來源之系列商品，或誤認兩商標之使用人間
    存在關係企業、授權關係、加盟關係或其他類似關係，而無
    混淆誤認之虞。原判決雖未論及兩商標商品是否類似暨其類
    似之程度、上訴人多角化經營之情形、相關消費者對兩商標
    熟悉之程度、兩商標識別性之強弱等參考因素，惟原判決參
    考兩商標是否近似暨其近似之程度、實際混淆誤認之情事等
    因素，認定兩商標於異時異地隔離觀察，以具有普通知識經
    驗之消費者，於購買時施以普通之注意，尚不致會有所混淆
    而誤認二商品係來自同一來源或誤認不同來源之間有所關聯
    ，本院核無違誤，亦無上訴人主張之違背經驗法則、證據法
    則及適用法規不當之違法。又原判決因認商標近似為首揭法
    條規定之必備要件，乃謂兩商標既非相同或近似，則兩商標
    是否指定使用於相同或類似商品，及據以異議商標是否為一
    著名商標，即毋庸再予論述，意即原判決認為系爭商標無修
    正前商標法第37條第12款及修正後商標法第23條第1項第13
    款規定之適用，故毋庸再予論述兩商標是否指定使用於相同
    或類似商品，亦無修正前商標法第37條第7款及修正後商標
    法第23條第1項第12款規定之適用，故毋庸再予論述據以異
    議商標是否為一著名商標。原判決雖漏引修正前商標法第37
    條第12款及修正後商標法第23條第1項第13款規定，惟實際
    上既已論及上開條文之內容，自難遽謂原判決有不適用法規
    或適用不當及判決不備理由之違法。綜上所述，原判決以被
    上訴人因認系爭商標並無首揭法條規定之適用，而為「異議
    不成立」之處分，並無違誤，訴願決定予以維持，亦無不合
    等由，乃駁回上訴人在原審之訴，本院核其認事用法，均無
    不合。上訴論旨仍執前詞，指摘原判決違背法令，求予廢棄
    ，並撤銷訴願決定及原處分，另判命被上訴人作成系爭商標
    之註冊應予撤銷之處分，均無理由，應予駁回。
據上論結，本件上訴為無理由，依行政訴訟法第255條第1項、第
98條第1項前段，判決如主文。
中    華    民    國    97    年    7     月    17    日
                    最高行政法院第五庭
                        審判長法官  劉  鑫  楨
                              法官  姜  仁  脩
                              法官  黃  淑  玲
                              法官  劉  介  中
                              法官  吳  慧  娟
以  上  正  本  證  明  與  原  本  無  異
中    華    民    國    97    年    7     月    21    日
                              書記官  張  雅  琴


司法院資訊處製作；財團法人民間司法改革基金會備份。
